臺灣臺北地方法院民事判決  
109年度家繼訴字第14號
原      告  蔡明章  
訴訟代理人  胡坤佑律師
被      告  蔡志忠  
訴訟代理人  陳傑鴻律師            
被      告  蔡志明  
            蔡亭懿  
上列當事人間請求分割遺產事件，本院於民國111年5月27日言詞
辯論終結，判決如下：
    主      文
一、兩造就附表所示被繼承人之遺產，分割如附表「本院認定之
    遺產分割方法」欄所示。
二、訴訟費用由兩造平均負擔。 
    事實及理由
壹、程序事項：
一、按訴狀送達後，原告不得將原訴變更或追加他訴，但請求之
    基礎事實同一、或擴張或減縮應受判決事項之聲明者，不在
    此限，民事訴訟法第255條第1項第2款、第3款定有明文；又
    不變更訴訟標的，而補充或更正事實上或法律上之陳述者，
    非為訴之變更或追加，同法第256條亦有明定，前開規定均
    為家事事件所準用。本件原告起訴時聲明為：「一、請准兩
    造共有如附表一所示（按：此附表一指起訴狀所載之附表一
    ）之不動產予以分割變賣，所得價金依共有人之權利範圍各
    四分之一分得。二、請准兩造共有如附表二（按：此附表二
    指起訴狀所載之附表二）之債權，准予分割為分別共有，各
    取得四分之一權利。三、訴訟費用由被告等負擔。」；於民
    國108年12月25日以民事追加起訴狀就應分割之遺產加列被
    繼承人蔡翠華對記得實業有限公司之員工結清年資債權新臺
    幣（下同）1,705,000元。嗣因應被告答辯而陸續更正遺產
    清冊（卷二第127頁、卷二第257頁、卷三第43頁），末於言
    詞辯論意旨狀聲明：「一、兩造共有如附表所示之債權，請
    准予分割為分別共有，各取得1/4之權利。二、訴訟費用由
    被告等負擔。」（卷三第159頁），而因民法第1164條規定
    之遺產分割，其目的係為廢止全部遺產公同共有關係，法院
    為裁判分割時，法院得審酌共有物性質、經濟效用等因素為
    分割，而不受共有人主張拘束，故就當事人關於遺產範圍、
    分割方法主張之變更、增減，均屬補充或更正法律或事實上
    之陳述，尚非訴之變更、追加，是原告對於分割方法、遺產
    項目主張之變更、增減，屬更正事實上之陳述，非屬訴之變
    更、追加，自應准許。
二、本件被告蔡志明、蔡亭懿經合法通知，未於言詞辯論期日到
    場，核無民事訴訟法第386條各款所列情形，依家事事件法
    第51條準用民事訴訟法第385條第1項前段規定，依原告之聲
    請，由其一造辯論而為判決。　　
貳、實體事項：
一、原告起訴主張：
  ㈠被繼承人蔡林蠻於105年7月5日死亡，兩造及訴外人蔡翠華為
    其子女即全體繼承人，應繼分各為1/5，兩造手足蔡翠華於1
    07年11月4日死亡，蔡翠華未婚無子女，兩造為其全繼承人
    ，應繼分各為1/4，蔡翠華繼承自蔡林蠻之1/5部分權利亦由
    兩造繼承；蔡林蠻所遺財產如附表編號1、2所示，蔡翠華所
    遺財產則如附表編號3至15所示(卷三第173至177頁)，其中
    編號6至11之存款、編號17之勞工保險退休金，已由原告領
    取全部或部分款項，用以支付蔡翠華之喪葬費用、購買家族
    祖先牌位、公益及宗教捐款、支付因精神障礙而長期住院療
    養之手足即被告蔡志明之住院費用及零用金等(計算明細及
    收據詳見原告109年6月29日陳報狀，卷一第249、251頁、第
    255至377頁)，因蔡翠華學佛多年，希望家人一起共修佛法
    ，亦在寺院做志工並捐款給佛寺和慈善機構，原告上開支出
    係依母親及蔡翠華生前心願為之，為此支出約208萬餘元，
    均是值得且必要；另原告於107年10月間擬向蔡翠華購買其
    名下如附表編號3之萬華區房屋，故於同年11月14日匯入300
    萬元房款、同年12月11日匯入土地增值稅310,240元至蔡翠
    華名下附表一編號12之臺北富邦銀行帳戶，嗣因蔡翠華死亡
    、未及申請印鑑證明而買賣未成，上開款項本應退回原告，
    非蔡翠華之財產，現已由原告取回；又原告因職務關係不得
    炒作有價證券，遂借用蔡翠華如附表編號13之國泰世華銀行
    存款帳戶及編號16之統一綜合證券帳戶操作股票，原告雖於
    103年間自富蘭克林公司離職，然考量投資乃長期持有，且
    未來可能再回金融界任職，故未要求返還股票，是上開帳戶
    內之存款及股票為原告所有，非蔡翠華之財產，現股票已全
    數賣出、帳戶內存款均提領完畢。綜上，請求依民法第823
    條、第824條、第1164條規定分割蔡林蠻、蔡翠華如附表所
    示之遺產，分割方法如附表原告主張分割方法欄所示方法為
    分割。
  ㈡聲明：1.兩造共有如附表所示之債權，請准予分割為分別共
    有，各取得1/4之權利。2.訴訟費用由被告等負擔。
二、被告蔡志忠則以：
  ㈠蔡林蠻所遺財產如附表編號1、2所示，蔡翠華所遺財產則如
    附表編號3至17所示(卷三第202至206頁)，被告同意分割遺
    產，然而：
  ⒈蔡翠華死亡後，原告擅自領取蔡翠華之帳戶存款及勞工保險
    退休金，應列入遺產分割範圍，其主張支出之喪葬費用、公
    益及宗教捐款、支付蔡志明住院花費等相關支出並無理由：
    觀諸原告提出之宗教、公益捐款單據，捐款日期在蔡翠華死
    亡之後，且除以蔡翠華名義捐款外，尚有以原告蔡明章、被
    告蔡志明及訴外人宋芸靚名義之捐款，顯非遺產保存之必要
    費用或蔡翠華之喪葬費用；原告主張蔡翠華喪葬費用支出1,
    040,200元，並提出大圓滿牌位、國寶生前契約、北海福座
    塔位、北海福座法院單據，然大圓滿牌位係供奉祖先及蔡氏
    子孫，此50萬元支出非蔡翠華之必要喪葬費用，況原告僅提
    出牌位價格表而非支出收據；國寶生前契約售價22萬元係蔡
    翠華生前購買，非由原告支出；北海福座永久使用權狀係於
    98年5月30日開立，應為蔡翠華生前購置，且原告僅提出價
    格表，應非原告所支出；原告支出19,800元購買佛利超薦卡
    產品，惟該產品使用者為蔡氏歷代祖先而非蔡翠華，且產品
    服務日期為105年7月22日，為蔡翠華死亡前2年，顯非用於
    蔡翠華喪葬費用；被告對於新進塔位售後服務支出25,000元
    不爭執，另原告於107年11月14日支出蔡翠華喪葬費用3,500
    元、107年11月16日支出1,500元、9,000元、5,000元、6,00
    0元、108年2月13日支出400元，以上合計25,400元之喪葬費
    用，被告亦不爭執，然原告於108年1月2日領取蔡翠華勞保
    死亡給付喪葬津貼458,000元，應足以支付上開喪葬費用25,
    000元及25,400元；至原告提出蔡志明相關支出，與蔡翠華
    喪葬費用無關，不應由蔡翠華遺產支付，從而，原告於蔡翠
    華死亡後領取其如附表編號6至11之金融機構帳戶存款共計6
    46,948元及附表編號17之勞工退休金724,401元，應列入蔡
    翠華遺產分割範圍。
　⒉其次，附表編號12之臺北富邦銀行原有存款3,310,240元為蔡
    翠華之遺產，應列入分割：蔡翠華於107年11月4日死亡，原
    告於同年月14日為蔡翠華購置喪葬服務產品，又於同日匯款
    300萬元至蔡翠華名下帳戶，聲稱係購買蔡翠華名下之萬華
    區房屋，此行為與一般常人生活經驗有違，且倘若蔡翠華與
    原告間真有買賣房屋之約定，大可提出買賣契約由蔡翠華之
    繼承人承受、負擔交付房屋之義務，原告無法提出證據以實
    其說，況該萬華區房屋尚有銀行貸款700多萬元未清償，卻
    只賣給原告300萬元，實不合理，顯然係原告為減少被繼承
    人之遺產所稱之虛偽買賣，其主張應不可採。
　⒊依原告之勞工保險異動查詢表所示，其於103年5月31日自富
    蘭克林華美證券投資信託股份有限公司退保，是原告於該日
    起即非證券公司員工，縱該公司確有禁止員工購買有價證券
    之規定，然原告於103年5月31日後即不受限制，自可向蔡翠
    華請求返還所借名購買之股票，原告捨此不為，又無法提出
    其購買股票係向蔡翠華借名登記之證據，其主張洵屬無據，
    附表編號13之銀行帳戶存款、附表編號16之證券帳戶股票均
    屬蔡翠華所有，應計入蔡翠華遺產分配。
　⒋綜上，原告領取如附表編號6至11之金融機構帳戶存款646,94
    8元、附表編號17之勞工保險退休金724,401元、附表編號12
    之臺北富邦銀行原有存款3,310,240元、附表編號13之國泰
    世華銀行帳號000000000000帳戶金額830,381元(含附表編號
    16統一證券帳戶原有股票售出之價款)均應列入分割，則蔡
    林蠻及蔡翠華遺產價值總計14,148,116元，兩造應繼分各為
    1/4，可分得財產3,536,844元，然原告未經全體繼承人同意
    擅自領取蔡翠華名下財產共計5,511,970元，已超出其可分
    配之遺產價額，請求本院依附表被告主張分割方法欄之分割
    方法為分割。　　
  ㈡聲明：⒈駁回原告之訴。⒉訴訟費用由原告負擔。(卷三第189
    頁)
三、被告蔡志明因患有思覺失調症，長期居住於暘基醫院，曾於
    108年9月28日以書狀表示本件以原告意見為主(卷一第83頁)
    ；被告蔡亭懿行方不明，未於言詞辯論期日到場，亦未提出
    準備書狀作何聲明或陳述。
四、本院判斷：
　㈠兩造之母蔡林蠻於105年7月5日死亡，兩造及訴外人蔡翠華為
    蔡林蠻之繼承人，應繼分各為1/5，嗣兩造之手足蔡翠華於1
    07年11月4日死亡，兩造為全體繼承人，應繼分各為1/4，蔡
    翠華繼承自蔡林蠻之1/5部分權利亦由兩造繼承，而附表編
    號1、2、3至5、14為本件應分割之遺產等情，有蔡林蠻除戶
    謄本（卷一第47頁）、蔡翠華除戶謄本（卷一第49頁）、兩
    造戶籍謄本（卷一第59-65頁）、臺灣士林地方法院89年10
    月23日士院仁執字第45426號債權憑證（卷一第39-45頁）、
    臺灣士林地方法院92年8月29日士院儀九十執春17852字第34
    587號債權憑證（卷一第31-37頁）、記德實業有限公司員工
    結清年資協議書（卷一第115頁）、臺北市政府勞動局勞資
    爭議108年3月20日調解紀錄（卷一第179頁）、華南商業銀
    行股份有限公司108年7月9日營清字第10800703699號函附交
    易明細（卷二第105-106頁）、兆豐國際商業銀行股份有限
    公司111年4月15日兆銀總集中字第1110020459號函附交易明
    細（卷三第145-147頁）、臺灣臺北地方法院110年度存字第
    471號提存通知書(卷二第227頁)在卷可憑，兩造對上開事實
    亦不爭執，上開事實，已堪認定。
  ㈡繼承人自繼承開始時，除本法另有規定外，承受被繼承人財
    產上之一切權利、義務；繼承人有數人時，在分割遺產前，
    各繼承人對於遺產全部為公同共有，民法第1148條第1項前
    段、第1151條分別定有明文。是被繼承人過世時所留之財產
    ，於分割遺產前，屬其繼承人即兩造公同共有，然兩造就原
    告先行提領之被繼承人蔡翠華遺產花用是否正當及部分財產
    是否屬蔡翠華之自有財產有如上所載爭執，準此，茲就兩造
    關於被繼承人之遺產範圍認定如下：
  ⒈原告不否認於「被繼承人蔡翠華死後」領取被繼承人蔡翠華
    名下如附表編號6至11、編號15銀行帳戶存款943,348元及編
    號17勞工保險退休金724,401元共計1,667,749元（943348+7
    24401），另並領取喪葬津貼458,000元（卷一第187頁），
    然原告主張上開先行提領之款項已花用在喪葬費、公益及宗
    教捐款、手足蔡志明住院花費等相關支出，而被告蔡志忠則
    否認原告上開支出為正當，茲分述如下：
　⑴按遺產管理之費用，由遺產中支付，為民法第1150條所明定
    。所謂遺產管理之費用，具有共益之性質，凡為遺產保存上
    所必要不可欠缺之一切費用，如事實上之保管費用、繳納稅
    捐等均屬之，至於被繼承人之喪葬費用，實際為埋葬該死亡
    者有所支出，且依一般倫理價值觀念認屬必要者，性質上亦
    應認係繼承費用，並由遺產支付之（最高法院109年度臺上
    字第89號判決意旨參照）。　
　⑵原告固提出其所主張之宗教捐款共計391,680元及公益捐款共
    計59,240元單據為證（卷一第255-331頁），然被告蔡志忠
    對此陳稱：被繼承人已經往生了，是誰授權以被繼承人名義
    或他人名義捐款？又是從哪個帳戶處理的？這些東西，我們
    事前都不知道。如果原告有向勞保局領取喪葬補助費458,00
    0元，這筆錢支付合理喪葬費用之後，有餘額以被繼承人名
    義捐出的總計209,480元部分，伊可以接受等語（卷二第95
    頁），而原告對上開宗教捐款及公益捐款之支出理由僅泛稱
    ：因為伊們是佛教徒，所以伊二姊過世後伊所做的喪葬事宜
    、塔位、牌位、所捐各種功德金、所贊助法會、各種慈善團
    體捐助早就超過百萬金額；蔡翠華原本就有在法鼓山安和分
    院和承天禪寺做志工，也一直有在捐款佛寺和慈善機構，伊
    也是照著母親蔡林蠻和二姐蔡翠華生前的心願來儘量做等語
    （分見卷一第247頁、卷三第169頁）。然被繼承人蔡翠華於
    107年11月4日過世後，權利能力已消滅，其帳戶內之款項即
    屬蔡翠華之遺產，全體繼承人均為公同共有之所有權人，原
    告提領款項之作為，實係侵害他人所有權及侵害他人權利之
    侵權行為，原告本應就其花用遺產款項作為舉證說明係屬管
    理遺產作為，惟原告並未就捐款款項何以屬「遺產管理」費
    用有所說明並舉證，況上開單據中之捐款名義人有部分為「
    蔡志明」而非被繼承人，此顯與遺產管理行為無涉，自無從
    僅以原告泛稱係「被繼承人生前心願」而認原告以遺產支出
    450,920元（391680+59240）為有理。
　⑶又原告就喪葬費之支出，雖提出108年4月2日開立北海福座使
    用證明書（持有人蔡明章）、大圓滿牌位價格表、生前契約
    售價表、98年5月30日北海福座永久使用權狀（持有人蔡明
    章）、商品價格表、北海福座主塔使用申請暨切結書等件（
    卷一第333-344頁），欲證明其將提領款項用以支付牌位50
    萬元、告別式花費22萬元、塔位243,000元之開銷（卷三第1
    67頁），然上開使用證明書並無載明價格為何，而價目表亦
    僅係販售公司與客戶洽談買賣價格之參考資料，並非收付款
    憑證，且實際成交價格非必等同於價格表，而原告若確有為
    被繼承人蔡翠華支出上開牌位、塔位、告別式之開銷，理應
    留有匯款單據或匯款帳戶交易明細亦或現金支付收據或信用
    卡交易明細等資料，惟原告對此均付之闕如，甚且，原告所
    提供之98年5月30日北海福座永久使用權狀（持有人蔡明章
    ）係距被繼承人蔡翠華107年11月4日過世前9年所開立，此
    顯與支用提領自被繼承人蔡翠華帳戶內存款並無關聯，原告
    舉證顯有不足。又原告另提出佛事誦經種類明細表、新進塔
    位售後服務申請單存根聯、法會商品服務申請單、祭祀卡服
    務申請單、福座開發股份有限公司夜明/供飯/安靈服務申請
    單（卷一第345-357頁），欲證明其將提領款項用以支付法
    會77,200元之開銷（卷三第167頁），而除新進塔位售後服
    務申請單存根聯、祭祀卡服務申請單及福座開發股份有限公
    司夜明/供飯/安靈服務申請單所載金額共計50,400元為被告
    蔡明忠所不爭執外，其餘法會開銷金額均為被告蔡明忠所否
    認。而觀原告所提出之上開佛事誦經種類明細表，僅載有價
    格，係屬販售公司與客戶洽商之參考資料而非收付款憑證，
    而法會商品服務申請單之開立日期竟係「105年7月22日」（
    卷一第349頁），亦顯與支用被繼承人蔡翠華帳戶內之存款
    無關。綜上所述，本院無從認定原告為被繼承人蔡翠華所實
    際支付之喪葬費用款項數額為何，而原告未就其實際支出喪
    葬費用989,800元（0000000-00000）有所舉證（況原告尚領
    有喪障津貼得以支付），自無從認其主張屬實。
　⑷至原告所主張為被告蔡志明支付住院花費等開銷共計589,150
    元部分，此亦顯與被繼承人蔡翠華之遺產管理無關，於遺產
    未分割前，原告及被告蔡志明本無從逕自提領花用已屬全體
    繼承人公同共有之財產，更遑論購買供蔡志明身後使用之北
    海福座塔位（權狀開立日期為98年4月8日，卷一第377頁）
    ，原告就此部分之主張，顯無足採。
  ⑸綜上，原告主張用以支付喪葬費、公益及宗教捐款、手足蔡
    志明住院花費等相關支出之花費，扣除被告蔡志忠所不爭執
    之50,400元外，其餘2,029,870元（391680+59240+0000000+
    000000-00000）無從認屬管理遺產之必要費用，況原告既領
    得喪葬津貼458,000元，顯足支付上開50,400元而無需以被
    繼承人蔡翠華之存款支付，因而，原告既擅自提領屬兩造公
    同共有之被繼承人蔡翠華帳戶內存款，自應就其所得分配之
    應繼遺產中扣還（詳後述）。　　
　⒉附表編號12臺北富邦銀行原有存款3,310,240元，是否為蔡翠
    華之遺產而應列入分割？
　⑴附表編號12帳戶於107年11月3日至107年11月13日期間，該帳
    戶並無餘額，而原告於107年11月14日匯款300萬元入附表編
    號12帳戶後，該帳戶餘額方為300萬元，有台北富邦商業銀
    行股份有限公司萬華分行110年1月29日北富銀萬華字第1109
    000005號函附交易明細在卷可憑（卷二第193頁），是上開3
    00萬元既係被繼承人死亡後存入，當非屬應繼遺產自明。
　⑵雖被告蔡志忠對此陳稱：原告稱該筆款項係與被繼承人蔡翠
    華約定購買附表編號3不動產之款項，然原告未提出買賣契
    約書為證，且於被繼承人死後方匯款與一般生活經驗有違等
    語，惟上開款項之匯款人為原告，且於被繼承人死後方匯入
    上開帳戶，有上開交易明細在卷可佐，是形式上可認係屬原
    告所有，被告欲主張匯款名義人非屬原款項所有人之變態事
    實，自應舉證以實其說，然被告僅為上開主張而無提出相關
    證據資料亦或聲請本院調查證據以供本院審認，自無從認被
    告主張以原告名義所匯入之300萬元款項係屬遺產而應列入
    分配。
　⑶又臺北市稅捐處於107年12月11日匯款310,240元入附表編號1
    2之帳戶，有臺北市稅捐稽徵處107年11月22日北市稽萬華甲
    字第10745099300號函影本、財政部臺北國稅局非屬贈與財
    產同意移轉證明書影本在卷可稽（卷二第193頁、第263頁、
    卷三第187頁），而土地增值稅之繳納義務人為原所有權人
    ，是上開310,240元款項應係被繼承人蔡翠華所繳納，此觀
    臺北市稅捐稽徵處107年11月22日北市稽萬華甲字第1074509
    9300號函載明係退回蔡翠華帳戶自明（卷二第263頁），而
    原告對此亦無其他舉證以明其為土地增值稅之原繳納人，原
    告自無權擅自提領上開310,240元，是以，此部分當屬被繼
    承人蔡翠華之遺產而遭原告先行提領，自應就原告所得分配
    之應繼遺產中扣還。
　⒊附表編號13國泰世華銀行帳戶原有存款、編號16統一綜合證
    券帳戶原有股票，是否為蔡翠華之遺產而應列入分割？原告
    主張係其借用蔡翠華帳戶操作股票，帳戶內之存款、股票為
    原告所有，非蔡翠華之遺產，是否有理由？
  ⑴按稱借名登記者，謂當事人約定一方將自己之財產以他人名
    義登記，而仍由自己管理、使用及處分，他方允就該財產為
    出名登記之契約，其成立側重於借名者與出名者間之信任關
    係，在性質上應與委任契約同視，倘其內容不違反強制、禁
    止規定或公序良俗者，應賦予無名契約之法律上效力，並依
    民法第529條規定，適用民法委任之相關規定。惟借名登記
    契約究屬於「非典型契約」之一種，仍須於雙方當事人，就
    一方將自己之財產以他方名義登記，而仍由自己管理、使用
    、處分，他方允就該財產為出名登記，相互為合致之意思表
    示，其契約始克成立（最高法院100年度台上字第1972號判
    決參照）。次按，當事人主張有利於己之事實者，就其事實
    有舉證之責任，民事訴訟法第277條前段定有明文，即民事
    訴訟如係由原告主張權利者，應先由原告負舉證之責，若原
    告不能舉證，以證實自己主張之事實為真實，則被告就其抗
    辯事實即令不能舉證，或其所舉證據尚有疵累亦應駁回原告
    之請求。又房地登記名義人即為房地之所有權人，乃社會通
    念之常態事實，登記名義人非房地之實際所有權人，則為變
    態事實，主張屬變態事實之借名關係者，負舉證責任（最高
    法院96年度台上字第2329號判決意旨參照）。本件原告主張
    被繼承人蔡翠華與原告間就統一綜合證券股份有限公司帳號
    0000000000號帳戶（卷二第215-217頁）、國泰世華商業銀
    行帳號000000000000號帳戶（卷二第211-212頁）成立借名
    契約乙節，既為被告蔡志忠所否認，而原告所處分之股票及
    提領之款項，均係存在被繼承人蔡翠華名義之上開帳戶內，
    原告既主張他人名下帳戶內之財產為其所有，依前開規定，
    自應由原告就其與被繼承人蔡翠華間成立借名契約之事實，
    負舉證責任。　 
　⑵查被繼承人蔡翠華所開立之統一綜合證券股份有限公司帳號0
    000000000號帳戶係股票交易帳戶（卷二第215-217頁），其
    股票交易扣款帳戶為國泰世華商業銀行帳號000000000000號
    （卷二第211-212頁），而原告自承於被繼承人蔡翠華過世
    後，將上開統一證券帳戶內元大寶滬深、巧新、寶齡富錦、
    中鋼、宏碁、群創、山林水等股票售出，並將售出所得暨上
    開國泰世華帳戶內之餘額提領殆盡等情，並陳稱：其長期任
    職證券投資業，而證券投資業係禁止本人和配偶名下證券帳
    戶交易股票，所以借用被繼承人蔡翠華帳戶交易股票等語(
    卷三第57頁)，並提出勞工保險異動查詢、富蘭克林華美證
    券投資信託股份有限公司盡職治理守則為其佐證（卷三第61
    -63頁）。然觀原告所提出之勞工保險異動查詢所示，原告
    已於103年5月31日起自富蘭克林華美證券投資信託股份有限
    公司退保，而原告處分股票、提領交割款之時點係107年11
    月間，實難認與證券投資業禁止條款有關，況依原告所提出
    之富蘭克林華美證券投資信託股份有限公司盡職治理守則所
    載「本公司及全體員工不得有炒作有價證券之情事」字句，
    並非禁止員工購買有價證券而係禁止「炒作」，原告主張係
    因證券投資業禁止本人和配偶名下證券帳戶交易股票方借用
    被繼承人名下帳戶云云，顯屬無稽而委無足採。原告雖又以
    上開國泰世華帳戶交易明細於107年11月6日、107年11月8日
    、107年11月12日交易說明註記為CD轉出(電子轉出)而欲以
    此反證原告方為帳戶實際使用者云云，然被繼承人蔡翠華除
    上開國泰世華帳戶外，其餘附表所示帳戶內款項，幾為原告
    所提領，是原告僅需知悉交易密碼，即得據以操作網路交易
    ，故無從以原告為提領者而反推原告為該帳戶之實際使用者
    。否則，依原告主張之邏輯，本件被繼承人名下帳戶幾經原
    告經手提領款項，豈非原告為附表所示全部帳戶之實際使用
    者。且原告既主張以被繼承人蔡翠華上開帳戶操作股票，然
    於被繼承人死亡後，未見原告有何以上開帳戶買入股票之交
    易，況依原告所主張，其既使用蔡翠華帳戶交易股票多年，
    理應有股票買賣資金之來源相關資料以供本院比對購入股票
    交易帳單，以明帳戶內股票購買之實際出資者為原告，然原
    告對此，全未舉證，而僅提出與事實無關之勞工保險異動查
    詢及富蘭克林華美證券投資信託股份有限公司盡職治理守則
    ，自無從認原告主張為真。　　
  ⑶是以，原告擅自提領自附表編號13帳戶（與統一證券帳戶關
    聯）內之830,381元，自應就原告所得分配之應繼遺產中扣
    還。　　
　⒋綜上所述，原告於被繼承人死後所擅自提領之2,808,370元（
    255300+13000+16648+1100+258600+102300+310240+830381+
    296400+724401）係屬遺產範圍，並應就原告所得分配之應
    繼遺產中扣還。　
　㈢被繼承人之遺產應如何分割？
  ⒈按遺產繼承人，除配偶外，依下列順序定之：⑴直系血親卑親
    屬，⑵父母，⑶兄弟姊妹，⑷祖父母；同一順序之繼承人有數
    人時，按人數平均繼承，但法律另有規定者，不在此限，民
    法第1138條、第1141條分別定有明文。又繼承人有數人時，
    在分割遺產前，各繼承人對於遺產全部為公同共有；繼承人
    得隨時請求分割遺產，但法律另有規定或契約另有訂定者，
    不在此限。經查，兩造之母蔡林蠻於105年7月5日死亡，兩
    造及訴外人蔡翠華為全體繼承人，應繼分各為1/5，兩造之
    手足蔡翠華於107年11月4日死亡，而兩造均未爭執蔡林蠻死
    亡後、迄蔡翠華死亡前之期間，就蔡林蠻之遺產有何動支情
    形，故無先行計算蔡翠華與兩造間繼承關係之必要，因而，
    兩造為全體繼承人，蔡翠華繼承自蔡林蠻之1/5部分權利由
    兩造所繼承，是本件兩造之應繼分各為1/4。而兩造對於被
    繼承人之遺產，並無不予分割之協議，亦無法律規定禁止分
    割情形，而被繼承人之遺產依其使用目的復非不能分割。從
    而，原告請求裁判分割遺產，自屬有據。
  ⒉次按繼承人自繼承開始時，原則上承受被繼承人財產上之一
    切權利義務，且分割遺產前，各繼承人對於遺產全部為公同
    共有，此為民法第1148條、第1151條所明定，該承受被繼承
    人財產上之一切權利義務者，不以積極或為限，即為財產上
    之一切，若非專屬被繼承人之地位、身分、人格為其基礎者
    ，亦當然移轉於繼承承受。是被繼承人所遺不動產、有價證
    券、債務等，有為一體分割，分配於繼承人之必要(最高法
    院105年度台上字第2296號判決意旨參照)。再者，公同共有
    物之分割，除法律另有規定外，準用關於共有物分割之規定
    ；分割之方法不能協議決定，或於協議決定後因消滅時效完
    成經共有人拒絕履行者，法院得因任何共有人之請求，命為
    下列之分配：⑴以原物分配於各共有人，但各共有人均受原
    物之分配顯有困難者，得將原物分配於部分共有人，⑵原物
    分配顯有困難時，得變賣共有物，以價金分配於各共有人；
    或以原物之一部分分配於各共有人，他部分變賣，以價金分
    配於各共有人，民法第1151條、第1164條、第830條第2項、
    第824條第2項分別定有明文。是遺產分割，依民法第1164條
    、第830條第2項之規定，應由法院依民法第824 條命為適當
    之分配，不受任何共有人主張之拘束（最高法院49年台上字
    第2569號判例意旨參照）。法院選擇遺產分割之方法，應具
    體斟酌公平原則、各繼承人之利害關係、遺產之性質及價格
    、利用價值及經濟效用、經濟原則及使用現狀、各繼承人之
    意願等相關因素，以為妥適之判決。
　⒊而被繼承人有關之喪葬費用、遺產管理、遺產分割及執行遺
    囑費用部分，於本件訴訟並無應自遺產中先行支付予原告之
    情形，業已認定如前。而原告先行擅自提領附表編號6、7、
    8、9、10、11、12之310240元、13、15共計2,808,370元亦
    應一體分割而自原告於本件分割遺產原得受分配款項及債權
    額之價值共計2,159,039元（300000+325000+0000000+42625
    0+461+2+19+54+76+36+76+65）扣還後，分配於各繼承人，
    至原告不足扣償部分，應另訴請求返還遺產後，再行請求分
    割。是本院斟酌各繼承人之利害關係及意願、遺產之性質及
    價格、利用價值、經濟效用、全體共有人之利益等情形，認
    按如附表「本院認定之遺產分割方法」欄所示予以分割，較
    合於公平原則，而屬適宜之分割方式，爰判決如主文第1項
    所示。
五、末按因共有物分割、經界或其他性質上類似之事件涉訟，由
    敗訴當事人負擔訴訟費用顯失公平者，法院得酌量情形，由
    勝訴之當事人負擔其一部，民事訴訟法第80條之1定有明文
    。又分割遺產之訴，核其性質，兩造本可互換地位，本件原
    告請求分割遺產雖於法有據，然被告之應訴乃法律規定所不
    得不然，兩造顯均因本件訴訟而互蒙其利，為求公允，應由
    全體繼承人依應繼分比例分擔訴訟費用，始符公平。
六、本件判決之基礎已臻明確，兩造其餘之攻擊防禦方法及舉證
    ，核與判決無影響，毋庸一一論列。
七、訴訟費用負擔之依據：家事事件法第51條，民事訴訟法第80
    條之1、第85條第1項前段。
中　　華　　民　　國　　111 　年　　6 　　月　　30　　日
                      家事法庭  法  官  陳伯均
以上正本係照原本作成。
如對本判決上訴，須於判決送達後20日內向本院提出上訴狀。如
委任律師提起上訴者，應一併繳納上訴審裁判費。
中　　華　　民　　國　　111 　年　　6 　　月　　30　　日
                               書記官  劉文松
附表：
被繼承人蔡林蠻、蔡翠華遺產列表：
編號 遺產 所有人 項目 財產內容   核定金額 (新臺幣) 原告主張 被告 蔡志忠 主張 本院認定之遺產分割方法 1 蔡 林 蠻 債權 蔡林蠻對蔡亭懿之債權 (臺灣士林地方法院90年度執字第17852號債權憑證)   120萬元 卷一第31-37頁 每人各分得1/4 由被告各分得1/3 原告未經全體繼承人同意先行提領之新臺幣（下同）2,808,370元須先扣還，而本項原告所得受分配之債權額為30萬元，不足扣還先行提領數額，原告自不得再受分配，故由被告各分配1/3。 2  債權 蔡林蠻對李進義之債權 (臺灣士林地方法院89年度執字第376號債權憑證)   130萬元 卷一第39-45頁 每人各分得1/4 由被告各分得1/3 原告未經全體繼承人同意先行提領之2,808,370元須先扣還，而本項原告所得受分配之債權額為32萬5,000元，不足扣還先行提領數額，原告自不得再受分配，故由被告各分配1/3。 3 蔡 翠 華 土地 臺北市○○區○○段0○段 00000地號土地   經強制執行拍賣，扣除永豐銀行之債權，發還餘額4,427,998元(臺灣臺北地方法院提存所110年度存字第471號) 卷二第227-229頁 每人各分得1/4 由被告各分得1/3 原告未經全體繼承人同意先行提領之2,808,370元須先扣還，而本項原告所得受分配之款項為1,107,000元，不足扣還先行提領數額，原告自不得再受分配，故由被告各分配1/3。   建物 臺北市○○區○○段0○段0000○號建物(門牌號碼臺北市○○區○○街00巷00號2樓)       4  債權 蔡翠華對記德實業有限公司之員工結清年資債權   1,705,000元 卷一第179頁 每人各分得1/4 由被告各分得1/3 原告未經全體繼承人同意已先提領之2,808,370元須先扣還，而本項原告所得受分配之債權額為426,250元，不足扣還先行提領數額，原告自不得再受分配，故由被告各分配1/3。 5  存款 華南銀行   1,843元 卷二第183頁 每人各分得1/4 由被告各分得1/3 原告未經全體繼承人同意已先提領之2,808,370元須先扣還，而本項原告所得受分配款項為461元，不足扣還先行提領數額，原告自不得再受分配，故由被告各分配1/3。 6   臺灣銀行仁愛分行   目前餘額7元 卷二第197頁 原告已領取255,300元支付相關費用，上開款項自遺產扣除，亦不分割 原告領取之255,300元列入遺產分配計算 款項甚微，本項原告所得受分配款項顯不足扣還原告先行提領所得數額。故由被告各分配1/3。 7   臺灣銀行龍山分行黃金存摺   目前餘額75元 卷二第57、201頁 原告已領出13,000元支付相關費用，上開款項自遺產扣除，亦不分割 原告領取之13,000元列入遺產分配計算 款項甚微，本項原告所得受分配款項顯不足扣還原告先行提領所得數額。故由被告各分配1/3。 8   國泰世華銀行華山分行 (帳號000000000000)   目前無餘額 卷二第209頁 原告已全數領出16,648元支付相關費用，上開款項自遺產扣除，亦不分割 原告領取之16,648元列入遺產分配計算 無餘額而無從分割 9   第一銀行忠孝路分行   目前餘額215元 卷二第221頁 原告已領出1,100元支付相關費用，上開款項自遺產扣除，亦不分割 原告領取之1,100元列入遺產分配計算 款項甚微，本項原告所得受分配款項顯不足扣還原告先行提領所得數額。故由被告各分配1/3。 10   台新銀行   目前餘額303元 卷二第189頁 原告已領出258,600元支付相關費用，上開款項自遺產扣除，亦不分割 原告領取之258,600元列入遺產分配計算  款項甚微，本項原告所得受分配款項顯不足扣還原告先行提領所得數額。故由被告各分配1/3。 11   中華郵政臺北光華郵局   目前餘額142元 卷二第179頁 原告已領出102,300元支付相關費用，上開款項自遺產扣除，亦不分割 原告領取之102,300元列入遺產分配計算 款項甚微，本項原告所得受分配款項顯不足扣還原告先行提領所得數額。故由被告各分配1/3。 12   臺北富邦銀行萬華分行   目前無餘額 卷二第193頁  原告於107年10間擬向蔡翠華購買萬華房屋，於107年11月14日匯入300萬元房款、107年12月11日匯入土地增值稅310,240元，嗣因蔡翠華死亡，上開款項退回原告，非蔡翠華之遺產，不分割 原告領取之3,310,240元列入遺產分配計算 無餘額而無從分割 13   國泰世華銀行 (帳號000000000000)   目前無餘額 卷二第212頁 此帳戶為統一證券之關聯帳戶，帳戶存款830,381元為原告所有，非蔡翠華之遺產，不分割 原告領取之830,381元列入遺產分配計算 無餘額而無從分割 14   兆豐銀行(帳號00000000000)   目前餘額302元 卷二第207頁 無意見 由被告各分得1/3 款項甚微，本項原告所得受分配款項顯不足扣還原告先行提領所得數額。故由被告各分配1/3。 15   合作金庫銀行新生分行   目前餘額261元 卷三第233頁 無意見 原告領取296,400元例入遺產分配計算，由被告各分得1/3 原告未經全體繼承人同意先行提領之2,808,370元須先扣還，而本項原告所得受分配之款項為74,100元，不足扣還先行提領數額，原告自不得再受分配，故由被告各分配1/3。 16  股票 統一綜合證券   目前無股票餘數 卷二第63頁 帳戶內原有股票為原告借蔡翠華名義購買，為原告所有，非蔡翠華之遺產，且股票均已賣出，款項由原告取回，不分割 此帳戶內股票賣出所得款項已匯入國泰世華銀行帳號000000000000帳戶，由原告領取，應列入遺產分配計算 無餘額而無從分割 17  勞保 勞工保險退休金   724,401元已由原告全數領取 卷一第187頁 原告已全數領取支付相關用，不分割 原告領取之724,401元列入遺產分配計算 無餘額而無從分割